【裁判字號】    94,建上易,11
【裁判日期】    951212
【裁判案由】    給付工程款
【裁判全文】
臺灣高等法院高雄分院民事判決        94年度建上易字第11號
上  訴  人  振州營造股份有限公司
法定代理人  乙○○○
訴訟代理人  尤中瑛律師
複  代理人  吳文豊律師
被  上訴人  皇穎企業有限公司
法定代理人  丙○○
訴訟代理人  黃奉彬律師
上列當事人間給付工程款事件，上訴人對於中華民國94年5 月20
日臺灣高雄地方法院93年度訴字第714 號第一審判決提起上訴，
本院於95年11月28日言詞辯論終結，判決如下：
    主  文
原判決關於命上訴人給付被上訴人超過新台幣柒拾伍萬貳仟零肆
拾玖元本息部分及該部分假執行宣告暨訴訟費用之裁判廢棄。
上開廢棄部分被上訴人在第一審之訴及假執行之聲請駁回。
其餘上訴駁回。
第一、二審訴訟費用由被上訴人負擔二分之一，餘由上訴人負擔
。
    事實及理由
一、被上訴人主張：上訴人承攬訴外人大仁技術學院發包之「綜
    合球場工程」後，於民國（下同）92年8 月20日將該工程轉
    包予伊，由伊負責施作AC工程、壓克力漆舖設及其他工程（
    下稱系爭工程），採實做實算，按月結工程款，並簽立承攬
    契約（下稱系爭契約），其中AC工程部分已全部完工及請款
    。其餘工程，伊於92年10月27日完工後，於同年月29日經上
    訴人之經理陳佑雲、主任郭石仁驗收結果，雖發現缺失，惟
    伊隨即依指示於同年月30日修繕完畢。嗣於同年11月27日經
    上訴人與大仁技術學院辦理驗收，固亦列舉3 項缺失，伊亦
    派員於同年12月17日修復缺失。上訴人自應給付該工程款，
    爰本於承攬報酬請求權，求為判決上訴人應給付1,516,853
    元及法定遲延利息，並願供擔保准予宣告假告假執行。原審
    審理結果判命上訴人給付伊1,348,657 元及自93年4 月7 日
    起至清償日止，按年息5%計算之利息，並酌定相當金額為准
    免假執行宣告並無不合。上訴人上訴為無理由，其答辯聲明
    (一)上訴駁回。(二)第二審訴訟費用由上訴人負擔。
二、上訴人則以：兩造間之系爭承攬契約工程完工期限為18天，
    加上AC工程期間14天，被上訴人於92年8 月26日進場施工，
    遲至92年10月27日申報完工，已逾期22天，依契約應扣違約
    金303,780 元（即2,761,640 0.005 22=303,780元）。
    另被上訴人於驗收，發現工程瑕疵，限期改善，被上訴人卻
    遲至93年1 月18日始改善完畢，又逾期80天，依兩造系爭契
    約之約定，應扣違約金1,104,656 元（即2,761,640 元0.
    005 80=1,104,656元）。被上訴人之系爭AC工程款部分已
    領取完畢，系爭工程之餘款為1,414,843 元，扣除逾期違約
    金已無餘款可領，且系爭工程尚在保固期間內，但壓克力漆
    舖設已嚴重損壞，依大仁技術學院要求重新舖設，尚須支付
    工程款1,637,643 元，被上訴人之請求無理由，原判決顯有
    違誤，其上訴聲明：(一)原判決除免假執行部分外，關於命上
    訴人給付被上訴人1,348,567 元及其法定利息與該部分假執
    行之宣告暨負擔訴訟費用部分之裁判均廢棄。(二)上開廢棄部
    分被上訴人在第一審之訴駁回。(三)第一審廢棄部分及第二審
    訴訟費用由被上訴人負擔。
三、兩造爭執及不爭執事項：
  (一)不爭執部分：
    1.兩造間有簽訂系爭工程契約，契約總金額為2,761,640 元
      ，被上訴人尚未領取之壓克力漆舖設工程款金額為1,414,
      843 元。
    2.被上訴人申報完工日期為92年10月27日，驗收後仍有瑕疵
      修補，被上訴人最後有完成修補。
    3.系爭工程驗收後，於被上訴人在93年3 月向原審起訴請求
      上訴人給付工程尾款，審理中系爭工程之壓克力漆舖設部
      分又再現瑕疵，依定作人即訴外人大仁技術學院要求，兩
      造均同意有重新舖壓克力漆之必要。
  (二)爭執部分：
    1.被上訴人有無逾期完工，如有逾期情事，共逾期若干日？
    2.兩造間系爭工程契約關於逾期完工約定每逾期1 日罰總工
      程款千分之五，是否過高？約定罰款之性質係懲罰性抑為
      損害賠償總額之預定？如有過高情形，法院應如何核減方
      符公平合理？
四、關於上訴人有無逾期完成系爭工程，如有逾期情形，共逾期
    若干日部分：
  (一)查民法第490 條第1 項規定：稱承攬者，謂當事人約定，一
    方為他方完成一定之工作，他方俟工作完成，給付報酬之契
    約。關於完工之日期，究係指承攬人自認工作已完成而告知
    定作人之時，抑或指俟定作人依承攬契約約定之品質完成驗
    收之時，則法無明文規定，惟如參酌民法第492 條所定，承
    攬人完成工作，應使其具備約定之品質……（按本條係物之
    瑕疵擔保責任規定）之意旨，應係指經定作人依契約驗收合
    格時，始認為完工時，較為合理，否則如承攬人為免除其逾
    期完工違約責任，而草率施工甚或偷工減料，不達契約品質
    ，即告知定作人已完工，顯失事理之平。況本件依兩造系爭
    契約第7 條固明定逾期完工罰款之細節，即第19條關於驗收
    及接管條款又明定：如逾期未修改完妥，除應參照合約第7
    條之規定賠償逾期損失。及全部工程完工之初驗及正武驗收
    之複驗，乙方應在甲戶指定期限內修改完善，否則以逾期論
    ，比照合約第7 條之規定辦理，乙方不得異議（見系爭工程
    契約書）。則系爭工程自應以上訴人正式驗收合格之日期為
    完工日期，以認定被上訴人有無逾期完工及逾期若干日之依
    據。
  (二)系爭工程之開工日期及完工日期，在工程合約書第6 條固未
    予明定，惟另於兩造訂定之單價明細表上則載明：開工日期
    92年8 月18日，完工日期92年9 月4 日（原審卷第46頁）。
    而依上訴人在原審所提之現場工作日誌所載，則早在92年7
    月28日開工拜拜，施工機具進場，至92年8 月18日時已進行
    至水溝牆組模灌漿，水溝角鐵安裝。之後則陸續施工，並有
    因颱風停工等相關記載，雖依約定應在92年9 月4 日完工，
    但因其間天候關係及AC養護期間不計入施工期等因素，應延
    至92年10月4 日應完工，除有工作日誌在卷可稽，並經證人
    郭石仁在原審證述綦詳（原審卷120-123 頁）。而被上訴人
    遲至92年10月27日始申報完工，此為兩造在原審所不爭執，
    而另依證人甲○○（即定作人大仁技術學院營繕組組長）在
    原審證稱：「本件按契約應在92年9 月5 日完工，但第1 次
    初驗在92年11月27日，逾期80幾天，最後完成（指最後1 次
    複驗合格日期）在93年1 月6 日，逾期4 個月左右」（原審
    卷75、77頁）。本院審酌上訴人所提現場工作日誌之記載，
    氣象機關之函文所示在系爭工程施工期間之天候資料無法施
    工之期間及證人甲○○之證言，綜合以觀，認上訴人主張被
    上訴人承攬系爭工程開工至完工並經複驗合格之日期為止，
    請求逾期完工期間80天（見95年11月28日言詞辯論筆錄）之
    逾期罰款為可採，被上訴人抗辯以原審認定之逾期12天為不
    可採。
五、兩造間系爭逾期完工之罰款約定究係懲罰之性質抑損害賠償
    之預定性質？本件約定每逾期1 日完工，應每日依合約總價
    千分之五計算是否過高？法院應如何核減？
  (一)依原審判決所載認兩造之系爭工程契約約定逾期罰款，違約
    金性質係損害賠償總額之預定，屬兩造不爭執之事項，但上
    訴人上訴理由仍就違約金之性質主張係屬懲罰性質（見95年
    10月25日辯論意旨狀）。經查原審於93年12月28日言詞辯論
    筆錄所載，經法官為爭點整理結果就法律上爭議部分即違約
    金之性質為何？兩造訴訟代理人均稱是損害賠償總額之約定
    （見原審卷280 頁），而就民法第250 條第2 項規定，除契
    約當事人另有約定外，違約金視為因不履行或不於適當時期
    或不依適當方法履行而生損害之賠償總額，本件兩造間就系
    爭違約金之性質並未另為約定，且在原審已列為不爭執事項
    ，上訴人於上訴本院後復爭執為懲罰之性質云云，不足採，
    系爭違約金之性質為損害賠償總額之預定，足堪認定。
  (二)系爭工程關於壓克力漆舖設部分，在93年1月6日複驗合格後
    ，至93年7 月間原審法院審理期間，即已呈現隆起、龜裂、
    破損、剝落等情形，有原審卷附之彩色照片可證（原審卷11
    1 、114-116 頁），在保固3 年期間內即應全面施作並據證
    人甲○○（即系爭工程定作人大仁技術學院營繕組組長）分
    別在原審及本院證述在案（原審卷74-78 頁、本院113 頁）
    。而壓克力漆舖設重作1 次所需經費上訴人在本院提出估價
    單金額為1,637,643 元（本院卷122 頁）。被上訴人法定代
    理人則稱約需60萬元（本院卷114 頁），而上訴人之員工郭
    石仁在原審則證稱：依據廠商報價約80至100 萬元（原審卷
    122 頁）。另依據兩造間最初施工之單價明細表（原審卷46
    頁）則為1,345,040 元（含籃球場及網球場）。按系爭工程
    係由定作人大仁技術學院與承攬人即上訴人成立承攬契約後
    ，再由上訴人轉承攬予被上訴人，迄本院審理中，系爭工程
    尚在3 年保固期內即已生壓克力漆必須重新舖設之損害，此
    項損害本應由實際施作者即被上訴人負責修繕，惟於訴訟進
    行中，被上訴人迄本院言詞辯論終結時仍未予修繕（見95年
    11月28 日 筆錄）。則本院審酌上訴人主張被上訴人逾期罰
    款（即損害賠償之預定）之金額即應併予斟酌。綜上所述，
    本院認兩造間關於逾期違約金每逾1 日按工程總價千分之五
    計算，雖屬過高，被上訴人主張法院應依民法規定核減之，
    固屬有據，但依前揭所各情，且上訴人對於定作人應負責
    壓克力漆重新舖設之損失，認以每逾1 日按工程總價千分之
    三計算為適當，被上訴人逾期共80日已詳如前述，則上訴人
    主張應扣抵之工程尾款在662,794 元（計算方式為2,761,64
    0 元×0.003 ×80=662,794元）範圍內為可採，上訴人主張
    應依每1 日按工程總價千分之五計算，尚非可採。綜上所述
    ，系爭工程尾款為1,414,843 元為兩造所不爭，扣除違約賠
    償金662,794 元後，被上訴人請求上訴人給付之工程款在75
    2,049 元（1,414,843 元-662,794元=752,049元）之本息範
    圍內為有理由，應予准許，超過部分之請求為無理由，原判
    決關於命上訴人應給付被上訴人752,049 元之本息核無不合
    ，上訴人就此部分之上訴為無理由，應予駁回，至於原判決
    所命給付超過上開應准許本息範圍部分尚有未洽，應予廢棄
    改判，並駁回被上訴人此部分之訴及假執行之聲請。
六、據上論結，本件上訴為一部有理由，一部無理由，依民事訴
    訟法第449條第1項、第450條、第79條判決如主文。
中    華    民    國    95    年    12    月    12    日
                            民事第一庭
                                審判長法官    黃金石
                                法      官    林健彥
                                法      官    林紀元
以上正本證明與原本無異。
本判決不得上訴。
中    華    民    國    95    年    12    月    13    日
                                書  記  官    劉金萍
                                              FA


司法院資訊處製作；財團法人民間司法改革基金會備份。
